臺灣高等法院刑事判決　　　　　　　 96年度交上易字第263號
上　訴　人　臺灣臺北地方法院檢察署檢察官
上　訴　人
即　被　告　乙○○
上列上訴人因過失傷害案件，不服臺灣臺北地方法院96年度交易
字第104號，中華民國96年7月13日第一審判決（起訴案號：臺灣
臺北地方法院檢察署95年度偵字第20589號），提起上訴，本院
判決如下：
    主  文
原判決撤銷。
乙○○從事業務之人，因業務上之過失傷害人，處拘役肆拾日，
如易科罰金，以銀元佰元即新台幣玖佰元折算壹日，減為拘役
貳拾日，如易科罰金以銀元佰元即新臺幣玖佰元折算壹日。
    事  實
一、乙○○平日係以駕駛營業小客車載送乘客為業之計程車司機
    ，為從事駕駛業務之人。於民國九十五年四月二十七日晚間
    ，駕駛車牌號碼七六一─ＭＺ號營業用小客車，沿臺北市中
    正區○○○路由南往北方向行駛，於同日二十二時許，行經
    重慶南路與貴陽街口，欲右轉貴陽街時，原應注意轉彎車應
    讓直行車先行，而依當時天候雨，夜間有照明，路面舖設柏
    油、無缺陷、無障礙物，對於車前人、車之動態當能確切掌
    握等情況，並無不能注意之情事，乙○○竟疏未注意右後方
    來車即貿然右轉，適同向右後方有丙○○騎乘車牌號碼ＢＬ
    Ｂ─八二一號重型機車行經該處，亦疏未注意車前狀況，致
    避煞不及，因而不慎撞擊上開營業小客車之右後保險桿，致
    丙○○人車倒地，並受有頭部外傷、左胸挫傷、左腳擦傷等
    傷害。乙○○於肇事後，在未被有偵查犯罪職權之機關或公
    務員發覺其為犯人前，即主動向獲報前來處理車禍事故之台
    北市政府警察局中正第一分局交通分隊員警表示其為肇事人
    ，進而接受本次裁判。
二、案經丙○○訴由台北市政府警察局中正第一分局移送臺灣台
    北地方法院檢察署檢察官偵查後聲請簡易判決處刑。
    理  由
一、證據能力部分：
  (1)按被告以外之人於審判外之言詞或書面陳述，除法律有規定
    者外，不得作為證據。被告以外之人於偵查中向檢察官所為
    之陳述，除顯有不可信之情況外，得為證據；又被告以外之
    人於審判外之陳述，雖不符前四條之規定，而經當事人於審
    判程序同意作為證據，法院審酌該言詞陳述或書面陳述作成
    時之情況，認為適當者，亦得為證據，當事人、代理人或辯
    護人於法院調查證據時，知有第一百五十九條第一項不得為
    證據之情形，而未於言詞辯論終結前聲明異議者，視為有前
    項之同意，刑事訴訟法第一百五十九條第一項、第一百五十
    九條之一、第二項、第一百五十九條之五分別定有明文。
  (2)查本件關於告訴人丙○○於檢察官偵查中所為之陳述，固係
    被告以外之人於審判外所為之言詞陳述，然告訴人於檢察官
    偵查中，經檢察官諭知證人有具結之義務及偽證之處罰並命
    朗讀結文具結擔保其證言之真實性後（見偵卷第三十四頁、
    第三十五頁），以證人身分，於檢察官面前完整、連續陳述
    其親身經歷，且查無違法取證之瑕疵存在，應無顯不可信之
    情形，引用上開證人於檢察官面前所為陳述作為證據應屬適
    當，依刑事訴訟法第一百五十九條之一第二項之規定，自均
    得為證據。
  (3)而卷附之道路交通事故現場圖、Ａ３類道路交通調查事故表
    均係員警接獲報案後抵達肇事現場，依法執行實施勘察等職
    務後所製作以紀錄當時實見現場情形之紀錄文書，並無證據
    證明有何虛偽不實或明顯瑕疵等顯不可信存在，依刑事訴訟
    法第一百五十九條之四第一款之規定，自皆有證據能力；至
    卷附告訴人之國立台灣大學醫學院附設醫院出具之診斷證明
    書、病歷資料，則為醫師於執行醫療業務時所需製作之證明
    文書、紀錄文書，復無證據顯示該診斷證明書、病歷資料存
    有詐偽或虛飾之情事，核無刑事訴訟法第一百五十九條之四
    第二款所定顯有不可信之特別情況，應得為證據；另卷附之
    臺北市車輛行車事故鑑定委員會鑑定意見書，本質上雖係鑑
    定人員於審判外之書面陳述，然此係台北市車輛行車事故鑑
    定委員會於本件偵查時，受偵查檢察官之囑託而所為之鑑定
    書面報告，應屬刑事訴訴法第一百五十九條第一項「被告以
    外之人於審判外之言詞或書面陳述，除法律有規定者外，不
    得作為證據。」，所稱「法律有規定者」之例外情形，此因
    「鑑定之經過及其結果，應命鑑定人以言詞或『書面』報告
    」，同法第二百零六條第一項亦規定甚明，是鑑定人以書面
    為鑑定報告提出於法院，依刑事訴訟法第一百五十九條第一
    項立法理由及同法第二百零六條第一項規定，即具有證據能
    力。況檢察官、被告於本院行準備程序及審理時，就上開書
    面證據之證據能力均表示沒有意見，復未聲明異議，依據刑
    事訴訟法第一百五十九條之五規定，亦應認有證據能力。又
    車禍現場照片均係機械之方式所留存之影像，並非依憑人之
    記憶再加以轉述而得，要非供述證據，殊無「傳聞證據排除
    法則」之適用，此外，復無證據證明有何偽造、變造或違法
    取得之情事，且均與檢察官主張之事實具有關聯性，各該照
    片亦胥有證據能力。從而，上開道路交通事故現場圖、道路
    交通調查事故表、診斷證明書、病歷、現場及車損照片、台
    北市車輛行車事故鑑定委員會鑑定意見書等，均有證據能力
    ，合先敘明。
二、訊據被告乙○○就其於上開時間，駕駛車牌號碼號碼七六一
    ─ＭＺ號營業用小客車，沿臺北市中正區○○○路由南往北
    方向行駛，於同日二十二時許，行經重慶南路與貴陽街口，
    欲右轉貴陽街時，與同向右側車道沿重慶南路直行之告訴人
    所騎乘重型機車發生撞擊，致告訴人於人車倒地後，受有傷
    害等事實，均坦認不諱，惟辯稱：事故當時，其所駕駛之車
    輛已右轉進入貴陽街，是被害人自行撞上其車輛右後方云云
    。惟查：
    (一)被告乙○○與告訴人於車禍發生前，均係沿台北市中正區
      ○○○路由南往北方向同向前行，被告行經重慶南路與貴
      陽街口，欲右轉進入貴陽街時，告訴人仍欲直行，致其所
      騎乘之機車左前車頭撞擊上開營業小客車右後保險桿位置
      ，告訴人人車倒地而受傷等情，業據被告供認不諱，核與
      告訴人證述情節相符，並有車禍發生後所攝之現場及車損
      照片、道路交通事故現場圖等存卷可參（見偵卷第二十一
      頁至第二十六頁），從而，本件車禍發生之時點，應係在
      被告所駕駛之營業小客車欲右轉進入貴陽街，而告訴人則
      欲直行通過貴陽街之際。
  　(二)被告雖辯稱其已完成右轉，告訴人才從後方追撞云云。然
    　告訴人於檢察官訊問及本院審理時具結證稱：當時騎乘機
      車行駛於外車道，被告在其左側車道，沒有打方向燈就右
      轉，其閃避不及就撞上去，是機車車頭撞到被告汽車右邊
      車尾等語（見偵卷第三十四頁，本院九十六年六月二十九
      日審理筆錄），佐以車禍後之現場照片、道路交通事故現
      場圖所示（見偵卷第二十一頁、第二十六頁），被告所駕
      駛之車輛與告訴人所騎駛之重型機車發生碰撞後，被告之
      營業小客車停止位置為該交岔路口右轉貴陽街之斑馬線上
      ，距離重慶南路口約一點七公尺，車頭朝東北方，再依道
      路交通補充資料表記載，被告所駕駛之營業小客車右後保
      險桿擦痕、脫落，機車左前車頭、右車身撞痕、左車身刮
      地、左前刮地，左右前後視鏡破裂等車損情形，均顯示被
      告係駕車沿重慶南路外側車道由南向北欲右轉進入貴陽街
      時，尚未完成右轉行為，其車輛右後保險桿即遭沿同路同
      向車道直行之告訴人所騎乘重型機車左前車頭撞及之情事
      。是兩車之車損情形、相撞之位置研判，被告辯稱其已完
      成右轉進入貴陽街云云，與事實不符，不足採信。至於公
      訴人認被告原係行駛於重慶南路內側第二車道，然依據警
      繪且經雙方確認之道路交通事故現場圖所示，被告原係行
      駛於重慶南路外側車道（即第三車道），並非內側第三車
      道（見偵卷第十三頁），公訴人此部分認定尚有誤會，特
      此敘明。
    (三)按汽車駕駛人駕駛汽車至交岔路口時，轉彎車應讓直行車
      先行，此觀道路交通安全規則第一百零二條第一項第六款
      前段規定自明，本件被告為已考領駕照之駕駛人，對此自
      難諉稱不知，而依卷附道路交通事故調查報告表、現場照
      片所示，事發之際天候雨、夜間有照明、柏油路面、無缺
      陷、無障礙物，並無使被告不能注意遵循前引交通安全法
      規行車之情事，詎被告竟疏未注意，於交岔路口右轉彎時
      未讓直行車先行，致與直行至該交岔路口之告訴人發生擦
      撞，告訴人因而人車倒地受有傷害，被告之過失行為與被
      害人丙○○受傷間顯有相當因果關係。本件車禍事故經送
      請台北市車輛行車事故鑑定委員會鑑定結果，亦認被告駕
      車右轉疏忽，為肇事原因，此有台北市車輛行車事故鑑定
      委員會九十五年十二月十八日北鑑審字第０九五三０四六
      三一００號函暨鑑定意見書在卷足憑，此部分與本院上開
      認定相同，堪予採認。次查，依據本件車禍事故後兩車車
      損情形，係告訴人所騎乘之重型機車左前車頭撞擊被告所
      駕駛之車輛右後保險桿（如前所述），顯然兩車擦撞時，
      被告駕駛之營業小客車已行抵貴陽街西往東方向之車道上
      ，約一點七公尺，又被告係駕駛營業用小客車，車體長約
      三、四公尺，從而據其車長及擦撞時車已行抵之位置觀之
      ，尤可認被告係駕車開始右轉行進一段相當之距離後方遭
      擦撞，準此，茲被告既係右轉且於行進一段相當距離後始
      生擦撞，則其自乍現右轉動向之跡以至擦撞時止，不論係
      空間上暨伴此所留時間上，告訴人自有充足之餘裕可資注
      意觀察已行駛在前之被告所駕營業小客車之車行動態並適
      採合宜因應之道，要非不能注意，惟卻疏未注意車前狀況
      ，因之閃避不及致發生自後擦撞情事，檢察官以及台北市
      車輛行車事故鑑定委員會之鑑定意見，未詳審細酌前揭各
      情，漏未審及告訴人亦存有疏未注意車前狀況之駕駛過失
      ，要非的論，此部分鑑定皆無足取。然告訴人對本件車禍
      之發生雖與有過失，惟此仍無解於被告過失責任之成立。
    (四)而因被告上開過失駕駛行為，致所駕車輛右後保險桿與告
      訴人所駕機車左側車頭發生碰撞，丙○○因而人車倒地，
      受有頭部外傷、左胸挫傷、左腳擦傷之傷害等情，亦有卷
      附道路交通事故補充資料表、國立台灣大學醫學院附設醫
      院出具之診斷證明書、病歷資料等可證，復經告訴人具結
      證述屬實，是被告之過失行為與告訴人之傷害結果間，顯
      存有因果關係，是被告之過失傷害犯行，已堪認定。至被
      告空言辯稱丙○○所受頭部外傷，係急救時摘取安全帽所
      弄傷云云，然依據卷附台北市政府消防局救護紀錄表記載
      ，到場救護時，初步觀察告訴人所受傷勢包含左頭部紅腫
      、左胸部疼痛、左腳疼痛、右大腿疼痛之記載，此與告訴
      人證稱車禍後其係左倒於地等語所可能造成之傷勢吻合，
      是被告空言否認，尚無足採。
　　(五)綜上所述，被告所辯顯係事後卸責之詞，委無足取。本件
  　　事證明確，被告犯行已經證明，應依法論科。
三、查刑法部分條文業於94年1月7日修正，94年2月2日公布，於
    被告行為後之95年7月1日施行，現行刑法第2條第1項規定：
    「行為後法律有變更者，適用行為時之法律。但行為後之法
    律有利於行為人者，適用最有利於行為人之法律。」，上開
    規定乃與刑法第1條罪刑法定主義契合，而貫徹法律禁止溯
    及既往原則，係規範行為後法律變更所生新舊法律比較適用
    之準據法，是刑法第2條本身雖經修正，但刑法第2條既屬適
    用法律之準據法，本身尚無比較新舊法之問題，應一律適用
    裁判時之現行刑法第2條規定以決定適用之刑罰法律，先予
    辨明。又本次刑法修正之比較新舊法，應就罪刑有關之共犯
    、未遂犯、想像競合犯、牽連犯、連續犯、結合犯、以及累
    犯加重、自首減輕暨其他法定加減原因（如身分加減）與加
    減例等一切情形，綜其全部罪刑之結果而為比較，最高法院
    95年5月23日95年度第8次刑事庭會議決議可資參照。
(一)刑法第284條第2項前段業務過失傷害罪，法定刑為1年以下
    有期徒刑、拘役或1千元以下罰金，有罰金刑之規定，且並
    無在72年6月26日後有所修正。而刑法第33條第5款修正為：
    「主刑之種類如下：五、罰金：新臺幣1千元以上，以百元
    計算之」，與被告行為時之罰金罰鍰提高標準條例第1條前
    段規定之提高倍數10倍及修正前刑法第33條第5款規定之罰
    金最低額1元相比較，修正後之法律，將刑法第284條第2項
    前段之業務過失傷害罪所得科處之罰金刑最低額，提高為新
    臺幣1千元，因此，比較上述修正前、後之刑罰法律，自以
    被告行為時刑法第33條第5款科處罰金刑之法律較有利於被
    告。另95年6月14日刑法施行法增訂第1條之1規定：「中華
    民國94年1月7日刑法修正施行後，刑法分則編所定罰金之貨
    幣單位為新臺幣。94年1月7日刑法修正時，刑法分則編未修
    正之條文定有罰金者，自94年1月7日刑法修正施行後，就其
    所定數額提高為30倍。但72年6月26日至94年1月7日新增或
    修正之條文，就其所定數額提高為3倍」，比較修正後刑法
    施行法第1條之1與罰金罰鍰提高標準條例第1條，就上開業
    務過失傷害罪罰金刑之最高額度規定均屬相同，並非刑罰法
    令之變更，無刑法第2條第1項比較新舊法之適用，應適用裁
    判時之刑法施行法第1條之1第1項、第2項前段（最高法院95
    年度第21次刑事庭會議決議參照）。
(二)被告行為時之刑法第41條第1項前段規定：「犯最重本刑為5
    年以下有期徒刑以下之刑之罪，而受6個月以下有期徒刑或
    拘役之宣告，因身體、教育、職業、家庭之關係或其他正當
    事由，執行顯有困難者，得以（銀元）1元以上3元以下折算
    1日，易科罰金。」。而被告行為時之易科罰金折算標準，
    依修正前罰金罰鍰提高標準條例第2條規定（現已刪除），
    就其原定數額提高為1百倍折算1日，是本案被告行為時之易
    科罰金折算標準，應以銀元1百元至3百元即新臺幣3百元至9
    百元折算為1日。惟被告行為後新法第41條第1項前段修正為
    ：「犯最重本刑為5年以下有期徒刑以下之刑之罪，而受6個
    月以下有期徒刑或拘役之宣告者，得以新臺幣1千元、2千元
    或3千元折算1日，易科罰金。」。比較修正前後之易科罰金
    折算標準，以修正前之規定較有利於被告。
(三)關於自首之規定，修正前刑法第62條規定：「對於未發覺之
    罪自首而受裁判者，減輕其刑。但有特別規定者，依其規定
    。」，新法則修正為：「對於未發覺之罪自首而受裁判者，
    得減輕其刑。但有特別規定者，依其規定。」，從而，新法
    將舊法規定之「必減輕其刑」，修正為「得減輕其刑」，比
    較上開規定，自以修正前刑法關於自首之規定對被告有利。
四、查被告於前述車禍時、地，係營業用小客車之之計程車司機
    ，駕駛該營業用小客車載送乘客等事實，為被告所自承，是
    被告為從事駕駛業務之人，是核被告乙○○所為，係犯刑法
    第二百八十四條第二項前段之業務過失傷害罪。又被告於肇
    事後，在現場候警來後，向警自承為肇事人，業經證人即警
    員甲○○於本院審理時證述明確，亦有台北市政府警察局中
    正一分局交通分隊Ａ３類道路交通事故調查報告表在卷可憑
    ，被告復受本院之裁判，已合於自首之規定，應依修正前刑
    法第六十二條前段規定減輕其刑。
五、原審對被告予以論罪科刑，固非無見，惟查：被告行為後，
    九十六年罪犯減刑條例業於九十六年七月四日經總統公布，
    並於同年月十六日施行，被告係於九十六年四月二十四日以
    前犯詐欺取財罪，符合罪犯減刑條例第二條第一項第三款之
    規定，應予以減刑，原審未及審酌，容有未洽。檢察官上訴
    執此指摘原判決不當部分，為有理由，被告上訴意旨，仍執
    陳詞以被害人頭部的傷並非車禍造成云云，指摘原判決不當
    ，雖無理由，惟原判決既有上開可議之處，自應由本院予以
    撤銷改判。爰審酌被告前無任何刑事犯罪紀錄，此有本院被
    告前案紀錄表一份在卷可按，素行尚可，其右轉彎行駛未讓
    告訴人直行機車先行而肇事，致告訴人受有頭部外傷、左胸
    挫傷、左腳擦傷等傷害，傷勢非屬嚴重，惟告訴人本身疏未
    注意車前狀況亦與有過失，犯後被告多次表達欲以一萬八千
    元賠償告訴人，企盼藉此取得告訴人之諒解，然告訴人不願
    意接受，致未能達成和解之犯罪後態度等一切情狀，量處如
    主文第二項所示之刑，並諭知易科罰金之折算標準；再依九
    十六年罪犯減刑條例減輕其刑，並諭知易科罰金之折算標準
    。
據上論斷，應依刑事訴訟法第369條第1項前段、第364條、第299
條第1項前段，刑法第2條第1項前段，刑法第284條第2項前段，
修正前刑法第62條前段、第41條第1項前段，刑法施行法第1條之
1第1項、第2項前段，中華民國96年罪犯減刑條例第2條第1項第3
款、第7條，修正前罰金罰鍰提高標準條例第1條前段、第2條，
現行法規所定貨幣單位折算新臺幣條例第2條，判決如主文。
本案經檢察官張啟彬到庭執行職務。
中　　華　　民　　國　　96　　年　　9　　月　　 26　　日
 　　　　　 刑事第十六庭  審判長法　官　葉騰瑞
                                法　官　王炳梁
                                法　官　莊明彰
以上正本證明與原本無異。
不得上訴。
                                書記官  周素秋
中　　華　　民　　國　　96　　年　　9　　月　　 26　　日
附錄：本案論罪科刑法條全文
中華民國刑法第284條
（過失傷害罪）
因過失傷害人者，處 6 月以下有期徒刑、拘役或 5 百元以下罰
金，致重傷者，處1年以下有期徒刑、拘役或5百元以下罰金。
從事業務之人，因業務上之過失傷害人者，處 1 年以下有期徒刑
、拘役或1 千元以下罰金，致重傷者，處 3 年以下有期徒刑、
拘役或2千元以下罰金。
